臺灣板橋地方法院刑事判決　　　　　　 94年度交易字第155號
公　訴　人　臺灣板橋地方法院檢察署檢察官
被　　　告　丙○○
選任辯護人　洪貴參律師
　　　　　　陳世偉律師
　　　　　　蕭擁溱律師
上列被告因過失致死案件，經檢察官提起公訴（94年度核退偵字
第282 號），本院判決如下：
    主  文
丙○○因過失致人於死，處有期徒刑捌月。
    事  實
一、丙○○於民國（下同）93年11月5 日晚間11時30分許，駕駛
    車號CD─1526號自小客貨車，沿臺北縣蘆洲市○○街由東往
    西方向行駛，途經臺北縣蘆洲市○○街與環堤大道路口，欲
    左轉環堤大道往五股方向行進。丙○○應注意車輛行經閃光
    紅燈號誌（支線道）路口，應禮讓幹道車先行，而當時天侯
    晴、夜間有照明、路面鋪裝柏油、路面乾燥、無缺陷、視距
    良好，且其領有合格駕駛執照、身強體健，並無不能注意之
    情事，竟疏未注意，貿然左轉。適有曾秋常騎乘車號CKU ─
    592 號重型機車及楊麒田騎乘車號BNG ─688 號重型機車（
    楊麒田因本件車禍為警查知涉犯公共危險罪嫌部分，業經不
    起訴處分），先後沿臺北縣蘆洲市○○○道由南往北方向行
    駛，經上開環堤大道與永樂街口時，同疏未注意車前狀況，
    以致曾秋常閃避不及，機車車頭先撞擊前揭丙○○所駕CD─
    1526號自小客貨車左側後座車門近左後輪處底盤之鐵質圓盤
    狀金屬物，而倒地受有頭部外傷、脾臟破裂及內出血、左肱
    骨封閉性骨折並有多器官及心肺衰竭之傷害。楊麒田隨後騎
    機車駛至路口，見曾秋常騎乘機車與丙○○駕駛之自小客貨
    車發生碰撞，閃避不及，車頭撞擊丙○○上開自小客貨車之
    左側中間車門後倒地，楊麒田因此受有頭、手、腳多處挫傷
    等傷害（丙○○涉嫌過失傷害楊麒田部分，未據告訴）。曾
    秋常雖經他人報警送醫救治，仍因本件車禍，造成顱內出血
    及神經損傷，導致中樞神經休克及多器官衰竭，於93年11月
    9 日上午5 時34分死亡。
二、案經被害人曾秋常之父丁○○、配偶甲○○訴由臺北縣政府
    警察局蘆洲分局報請臺灣板橋地方法院檢察署檢察官偵查起
    訴。
    理  由
一、程序部分：對於檢察官提出證明被告丙○○犯罪之證據中，
    告訴人丁○○、甲○○於警詢時之指訴、證人楊麒田於警詢
    時之供述、臺北縣政府警察局蘆洲分局道路交通事故現場圖
    、調查報告表、臺北縣政府警察局刑事警察隊製作之「蘆洲
    分局轄內曾秋常車禍死亡案勘察報告」，均屬被告以外之人
    於審判外之言詞或書面陳述，為刑事訴訟法第159 條第1 項
    所定之傳聞證據。惟被告及其辯護人知有上開傳聞證據之情
    事，而未於言詞辯論終結前聲明異議，應認有同意前開證據
    具有證據能力，合先敘明。
二、得心證之理由：
（一）、認定被告犯罪之積極證據：
    １、訊據被告丙○○固坦承於93年11月5 日晚間11時30分許
        ，駕駛車號CD─1526號自小客貨車，由臺北縣蘆洲市○
        ○街口左轉環堤大道時，先後與被害人曾秋常騎乘車號
        CKU ─592 號、楊麒田騎乘車號BNG ─688 號之機車發
        生碰撞，當時永樂街為閃光紅燈，環堤大道方向為閃光
        黃燈，被害人曾秋常、楊麒田倒地受傷，被害人曾秋常
        送醫後不治等情（詳參臺灣板橋地方法院檢察署93年度
        相字第1371號卷第9 頁、第10頁93年11月6 日警詢筆錄
        、第11頁反面93年11月9 日警詢筆錄、第42頁、第43頁
        93年11月10日檢察官訊問筆錄），核與證人楊麒田於警
        詢、檢察官訊問時證述：伊騎機車行駛於環堤大道，當
        時環堤大道為閃光黃燈、永樂街為閃光紅燈，且被害人
        曾秋常之機車與被告駕駛之藍色自小客貨車發生碰撞等
        語相符（同前相字卷第12頁、第13頁93年11月9 日警詢
        筆錄、第47頁、第48頁93年11月17日檢察官訊問筆錄、
        ），並有道路交通事故現場圖1 件（同前相字卷第5頁
        ）、現場及車損照片共36幀（同前相字卷第17頁至25頁
        ），堪信被告駕駛之前揭自小客貨車與被害人曾秋常騎
        乘之機車於臺北縣蘆洲市○○街（支線）與環堤大道（
        幹道）路口發生車禍。
    ２、按汽車行駛至交岔路口，其行進、轉彎，應遵守燈光號
        誌之指示，道路交通安全規則第102 條第1 項第1 款定
        有明文。而特種閃光號誌設於交岔路口者，其設置方式
        與行車管制號誌同。幹道應設置閃光黃燈，支道應設置
        閃光紅燈；閃光黃燈表示「警告」，車輛應減速接近，
        注意安全、小心通過；閃光紅燈表示「停車再開」，車
        輛應減速接近，先停止於交岔路口前，讓幹道車優先通
        行後認為安全時，方得續行，道路交通標誌標線號誌設
        置規則第224 條第3 款、第211 條第1 項第2 款明揭此
        旨。被告駕駛自小客貨車行至臺北縣蘆洲市○○街左轉
        環堤大道時，應注意永樂街設置閃光紅燈，應停車再開
        ，不得貿然左轉，此亦為被告坦認（詳參上開理由二（
        一）１被告之筆錄）。又車禍地點為T 字型三交岔路口
        ，當時天侯晴、夜間有照明、路面鋪裝柏油、路面乾燥
        、無缺陷、視距良好，有道路交通事故調查報告表（一
        ）1 件在卷可稽（參同前相字卷第7 頁），被告領有合
        格之駕駛執照，且年逾50歲，體能上並無不能安全駕駛
        車輛之情事，足見其無不能注意之情事，竟疏未注意禮
        讓直行被害人曾秋常機車先行，逕自左轉，適被害人曾
        秋常未注意車前狀況，見狀不及閃避，而以機車車頭撞
        擊自小客貨車左後車輪前端附近，發生本件車禍。因此
        ，被告駕駛車輛未禮讓被害人曾秋常之機車，為本件車
        禍之肇事主因，臺灣省臺北縣區行車事故鑑定委員會94
        年1 月26日北縣鑑字第931879號鑑定意見書同此意見（
        詳參同前相字卷第66頁起至第69頁），復有臺北縣政府
        警察局蘆洲分局轄內曾秋常車禍死亡案勘察報告1 件附
        卷可考（詳參臺灣板橋地方法院檢察署94年度核退偵字
        第282 號卷第61頁起至141 頁）。顯見被告確有禮讓直
        行車之注意義務、能注意卻不注意，致與被害人曾秋常
        發生車禍，應有過失行為。
    ３、被害人曾秋常於93年11月5 日發生本件車禍倒地，受有
        頭部外傷、脾臟破裂及內出血、左肱骨封閉性骨折並有
        多器官及心肺衰竭之傷害，經淡水馬偕醫院診治後，仍
        於93年11月9 日上午5 時34分死亡，有檢察官勘驗筆錄
        （同前相字卷第40頁、第46頁）、相驗屍體證明書（同
        前相字卷第44頁、第52頁、第87頁）在卷足參。而被害
        人曾秋常之遺體，經檢察官委由法務部法醫研究所鑑定
        死因後，認被害人曾秋常騎機車與自小貨車發生車禍，
        造成肱骨骨折、顱腦損傷、最後引起中樞神經休克及多
        器官衰竭死亡，有法務部法醫研究所94年2 月9 日出具
        之鑑定書1 件附卷足考（同前相字卷第74頁起至84頁）
        。本院認上開鑑定係由具有專業知識之人員，以適當鑑
        定方法為之，且經鑑定人具結確保鑑定之可信度，是上
        開鑑定結果，堪可採信。因此，被告過失行為造成本件
        車禍，導致被害人曾秋常死亡，足見被告過失行為，與
        被害人曾秋常死亡結果之間，具有相當因果關係。
（二）、被告所辯不足採之理由：
    １、被告否認對於本件車禍發生有過失，辯稱：渠駕車行至
        永樂街與環堤大道路口時，曾於路口停車，確定左右無
        往來車輛後，方起駛左轉，待行至路口中心位置時，突
        有被害人曾秋常酒後騎車，違規行駛內側車道，自左方
        駛來撞擊渠左側車門。不料，被害人曾秋常撞擊後，被
        害人楊麒田自同方向駛來，撞擊被害人曾秋常。因此，
        被害人曾秋常死亡結果，非肇因渠有過失行為云云（詳
        參同前相字卷第42頁、43頁93年11月10日訊問筆錄、同
        前核退偵卷第148 頁94年3 月30日訊問筆錄、本院94年
        7月27日準備程序筆錄、8月23日審判筆錄）。
    ２、被告辯稱：被害人曾秋常違規行駛內側車道部分：
    （１）、經查，證人楊麒田證述：伊騎乘機車行駛於外側車
            道，被害人曾秋常行駛於伊右前方等語（參同前相
            字卷第12頁反面、第13頁93年11月9 日警詢筆錄第
            48頁訊問筆錄）；而事故現場遺有2 道機車煞車痕
            ，各起始於環堤大道南側停止線0.8 公尺（車號CK
            U ─592 機車）、1.6 公尺（車號BNG ─688 機車
            ）處，分別排列於內、外側車道線右、左側，長為
            10.2公尺（車號CKU ─592 機車）及8.4 公尺（車
            號BNG ─688 機車），沿環堤大道外側、內側車道
            延伸線由南往北方向出現，此有上開道路交通事故
            現場圖1 件可佐。堪信證人楊麒田所證，與事實相
            符。
    （２）、又查，世界契約搬家貨運公司設於門口之錄影設備
            攝得車禍發生過程，由承辦臺北縣政府警察局蘆洲
            分局以V8轉錄畫面，而畫面內容依序為：
            Ａ、畫面時間為2004年11月5 日下午11時23分35秒
                ，1 部機車（穿黑色外衣、黑色安全帽、機車
                號碼無法辯識，下稱Ｃ車，即被害人曾秋常騎
                乘之機車）自環堤大道外側車道穿越道路停止
                線，位置在外側車道對應之斑馬線左側數來第
                2 格及第3 格中，自小客貨車（下稱Ａ車）自
                永樂街口出現，車頭部分超過環堤大道右側人
                行道邊緣平行線。
            Ｂ、畫面時間2004年11月5 日下午11時23分36秒，
                另1 部機車（穿黑色背心、白色安全帽、機車
                號碼無法辨識，以下稱Ｂ車，即被害人楊麒田
                之機車）自環堤大道外側車道穿越道路停止線
                ，位置在外側車道對應之斑馬線左側數來第1
                格右側，Ａ車自永樂街口出現，車身已完全進
                入環堤大道外側車道平行線內。
            Ｃ、因此，綜合上開畫面可知，被害人曾秋常騎乘
                CKU ─592 機車與被害人楊麒田騎乘車號BNG
                ─688 機車行經環堤大道與永樂街口時，道路
                動線應為環堤大道外側車道無疑。此有上開翻
                拍照片2 幀（參同前核退偵卷第111 頁）及臺
                北縣政府警察局蘆洲分局轄內曾秋常車禍死亡
                案勘察報告1 件（參同前核退偵卷第68頁、70
                頁）。
    （３）、參合上開證人楊麒田筆錄、道路交通事故現場圖及
            臺北縣政府警察局蘆洲分局轄內曾秋常車禍死亡勘
            察報告，顯見被害人曾秋常騎車通過環堤大道與永
            樂街口時，行駛於外側車道。被告空言指稱被害人
            曾秋常違規行駛於環堤大道內側車道云云，應非可
            採。
    ３、被告辯稱：被害人曾秋常騎機車撞擊渠車輛後，被害人
        楊麒田騎機車撞擊被害人曾秋常部分：
    （１）、證人楊麒田證述：伊與被害人曾秋常同行駛於臺北
            縣蘆洲市○○○道往三重方向，途經環堤大道與永
            樂街口，被害人曾秋常在伊右前方，過了紅綠燈，
            與廂型車碰撞，撞擊位置是靠近廂型車車尾，伊跟
            在被害人曾秋常後方煞車不及，而撞上廂型車近中
            間車門處，沒有撞到被害人曾秋常等語（參同前相
            字卷第12頁93年11月9 日警詢筆錄、第47頁、第48
            頁93年11月17日訊問筆錄）。
    （２）、又被害人楊麒田騎乘車號BNG ─688 機車，於車禍
            後發現該車嚴重毀損集中於右前車頭部分，照後鏡
            脫落，前方面板破裂、下方大燈組垂落，前輪向後
            方內縮，前車輪鎖死於偏左方向，明顯遭正面撞擊
            ；又被害人曾秋常騎乘車號CKU ─592 機車嚴重毀
            損集中於右前車頭部分，照後鏡脫落，把手前方車
            殼破裂逸失，大燈組逸失，車頭把手向後方內縮至
            坐墊位置，車身正下方車殼破裂抵地，前車輪鎖死
            於偏左方向，明顯遭正面撞擊。且該車車尾後方煞
            車燈外殼破裂、但車牌、方向燈組、車殼、排氣管
            口完整，無遭後方追撞情形。此有上開蘆洲分局轄
            內曾秋常車禍死亡案勘察報告1 件可證（參同前核
            退偵字第卷第65頁、第66頁、第67頁）。而被告駕
            駛之CD─1526號自小客貨車，於駕駛座車門距地高
            73 至84 公分處有撞擊造成之鈑金凹痕、其上明顯
            有灰塵被抹去之織物印痕，車門末端有因撞擊而產
            生鈑金隆起現象。駕駛座車門下方鈑金有撞擊造成
            凹痕，距地高36至45公分處有油漆刮擦痕，延伸約
            36公分長。駕駛座車門下方鈑金近底盤處距地高37
            公分處，有1 塊車體金屬變形垂落，疑因撞擊造成
            該金屬變形。後座車門方距地高47、49公分處各有
            一道長約1 公分之油漆刮擦轉移痕。後座車門車窗
            破裂，掉落於車內後座第1 排左側乘客座位及地面
            上。後座車門車底盤下方有一鐵質圓盤狀金屬，該
            金屬下方距地高22至24公分處有撞擊新痕，其右側
            連動鐵桿上亦有12公分長之灰塵抹去痕。後座車門
            近車底盤距原高35至41公分處鈑金有灰塵被抹去痕
            跡，疑似為織物印痕。此有上開車損照片共64幀（
            同前核退偵字第76頁起至第107 頁）。參照上開車
            輛車損，未見被害人曾秋常騎乘機車有遭人自後追
            撞之車損痕跡。
    （３）、再前述世界契約搬家貨運公司設於門口之錄影設備
            攝得車禍發生過程，由承辦臺北縣政府警察局蘆洲
            分局以V8轉錄畫面，而畫面內容為：
            Ａ、畫面時間2004年11月5 日下午11時23分37秒，
                Ｂ機車（車號BNG ─688 機車）於道路中央接
                近Ａ車（車號CD─1526號自小客貨車）駕駛座
                ，Ａ車左後方地面有疑似已倒地之機車。
            Ｂ、畫面時間2004年11月5 日下午11時23分38秒，
                Ｂ機車撞擊Ａ車左側中間部分，且車尾向右前
                方抬起，Ａ車左後方地面清楚有一臺倒地之機
                車。
            Ｃ、畫面時間2004年11月5 日下午11時23分39秒，
                Ｂ機車抵住Ａ車左側右斜倒地，無法辨識已倒
                地之機車位置，Ａ車左側中間車窗破裂，此時
                畫面與38秒之畫面比較，Ａ車速度已明顯減緩
                趨近停止。
            Ｄ、畫面時間2004年11月5 日下午11時23分40秒，
                環堤大道上一部自小客車緊急躲避車禍現場，
                肇事相關車輛位置不變，此時畫面與39秒之畫
                面比較，Ａ車速度已停止。
            Ｅ、因此，由上開畫面內容可知，被害人楊麒田騎
                乘車號BNG ─688 機車行經環堤大道與永樂街
                口時，於禁止臨時停車線部分（環堤大道外、
                內側車道分隔線延伸部分）撞擊被告駕駛車號
                CD─1526號自小客貨車左側中間部分，隨後造
                成自小客貨車左側中間車窗破裂；雖無法由畫
                面中確認被害人曾秋常騎乘車號CKU ─592 機
                車與被告駕駛CD─1526號自小客貨車之撞擊位
                置，但可確認BNG ─688 機車撞擊CD─1526號
                自小客貨車左側時，CKU ─592 機車已躺臥於
                該撞擊右側地面，此亦有上開勘察報告足堪佐
                證（參同前核退偵字卷第69頁、第70頁、第71
                頁）
     （４）、綜上所述，有證人楊麒田之證言、相關肇事車輛
             車損情形及路口錄影畫面可證，足見被告上開辯
             詞，與前開事證有悖，應非可採。
    ４、被告辯稱：渠曾於路口停車，車輛行至路口中心處開始
        左轉時，才與被害人曾秋常機車碰撞部分：
    （１）、證人楊麒田證言：伊是在被告之自小客貨車撞到死
            者時，才看到自小客貨車，當時自小客貨車尚未轉
            彎完成，撞到伊時亦還沒轉彎完成等語（詳同前相
            字卷第48頁反面93年11月17日訊問筆錄）。對照被
            告所駕駛之自小客貨車於肇事後靜止於路口位置，
            車頭尚未到達路中之安全島，車身左斜停於環堤大
            道往南往北方向，跨越環堤大道南往北方向內、外
            側車車道線之延伸線，有上開道路交通事故現場圖
            1 件可證。且車號CKU ─592 機車發生本件車禍後
            ，前方殘存面板上有寬約6 公分之圓形連續刮擦痕
            ，與CD─1526號自小客貨車後座車門車底盤下方距
            地高22至24公分處之遭撞擊鐵質圓盤狀金屬直徑約
            略相等（直徑經測量為6 公分）。機車左側把手有
            藍色油漆轉移痕，與CD─1526號自小客貨車車身顏
            色相同。顯示CKU ─592 機車車頭與CD─1526號自
            小客貨車後座車門近左後車輪處底盤相接觸。且CK
            U─592 機車係於環堤大道外側車道延伸線撞擊CD
            ─1526號自小客貨車左後車輪前端附近。此有上開
            勘察報告足證（同前核退偵字卷第71頁、第72頁）
            。足見被告車輛尚未抵達路口中心處，即先後與被
            害人曾秋常、楊麒田騎乘之機車發生撞擊。
    （２）、證人即被告之配偶乙○○於本院審理時雖到庭證言
            ：被告車行至路口時，曾暫停查看左方，確定無來
            車，才慢速起駛前行左轉云云（詳參本院94年8 月
            23日審判筆錄），核與被告所辯相符。姑不論被告
            是否確於永樂街停止線後方查看左方來車。惟以證
            人乙○○同日亦證言：伊與被告聽見第一聲碰撞聲
            時，2 人都是看右邊等語，且與被告於本院審理時
            供認：第1 臺上撞上來時，渠在看右方一詞相符。
            參諸被告與被害人曾秋常發生車禍之位置，是在環
            堤大道外側車道延伸線，被告駕駛之自小客貨車車
            頭扁平，並無車頭伸入路口，但駕駛人視野尚不及
            於左方車輛之情形；而被害人曾秋常騎乘車號CKU
            ─592 機車於環堤大道南往北方向停止線後方0.8
            公尺處，出現長約10.2公尺之煞車痕，有前開道路
            交通事故現場圖1 件在卷可考。益證被害人曾秋常
            於該停止線後方0.8 公尺煞車痕出現前，即見到被
            告駕車駛出（因被害人曾秋常見被告駕車出現至煞
            車發生作用，尚有平均約1 秒以上反應時間）。是
            被告車輛初駛入環堤大道外側車道延伸處時，若有
            確實查看左方來車，應可同見被害人曾秋常騎車駛
            來，而非至被害人曾秋常騎車撞擊渠車輛時，尚渾
            然不覺地查看「右方」來車。是縱令被告所辯於路
            口停車屬實，亦無從據此免除其未確實查看左方來
            車，進而依規定禮讓幹道直行被害人曾秋常騎乘機
            車之過失。
    （３）、辯護人雖以上開勘察報告中記有：「車禍發生地點
            為T 字路口，自永樂街車輛轉出之車輛非經過人行
            斑馬線無法看清左右來車動向，兼以監視錄影器畫
            面可發現車禍發生當時環堤大道之斑馬線有1 輛白
            色自小客車違規停放，可能影響環堤大道與永樂街
            口雙方車輛之視線」，認被告於左轉環堤大道前，
            已盡一般駕駛人注意之能事，不應論以過失致死罪
            嫌云云。倘被告於路口左轉前，未能看清左方是否
            有來車，自應小心慢速前進，注意觀察左方動態，
            然被告直至被害人曾秋常騎車駛來撞擊後，猶在查
            看「右方」車輛，已如前述，顯見被告未盡其注意
            左方來車之義務，辯護人所辯，不足採信。
（三）、綜上所述，被告所辯，與前揭積極證據不符，應屬畏罪
        卸責之詞，其過失致死犯行明確，應依法論科。
三、論罪科刑：按被告丙○○行車應注意禮讓幹道車先行，依當
    時情形並無不能注意之情形，竟疏未注意，致與被害人曾秋
    常騎乘機車碰撞，造成被害人曾秋常死亡之結果，核被告所
    為，係犯刑法第276 條第1 項過失致人於死罪。爰審酌被告
    犯罪過失程度，被害人曾秋常亦有未注意車前狀況之疏失，
    參以被告雖無前科，惟於肇事後未對被害人曾秋常家屬為民
    事賠償，復於偵審程序中矢口否認犯行，不知悔悟，非處以
    重刑，無從收教化之效，故認公訴人具體求刑有期徒刑8 月
    ，確屬允當，爰依法量處如主文所示之刑。
據上論斷，應依刑事訴訟法第299 條第1 項前段、刑法第276 條
第1 項、罰金罰鍰提高標準條例第1 條前段，判決如主文。
本案經檢察官孫治平到庭執行職務。
中　　華　　民　　國　　94　　年　　9 　　月　　9 　　日
               交通法庭   審判長法　官  高玉舜
                                法  官  陳靜茹
                                法  官  吳幸娥
以上正本證明與原本無異
如不服本判決應於送達後10日內向本院提出上訴狀
                                書記官　田世杰
中　　華　　民　　國　　94　　年　　9 　　月　　9 　　日
附錄本案論罪科刑法條全文：
中華民國刑法第276 條 (過失致死罪)
因過失致人於死者，處二年以下有期徒刑、拘役或二千元以下罰
金。
從事業務之人，因業務上之過失犯前項之罪者，處五年以下有期
徒刑或拘役，得併科三千元以下罰金。
